【裁判字號】    96,苗簡,793
【裁判日期】    970129
【裁判案由】    遷讓房屋等
【裁判全文】
臺灣苗栗地方法院民事判決             96年度苗簡字第793號
原      告  乙○○
訴訟代理人  甲○○
被      告  丙○○
上列當事人間請求遷讓房屋等事件，本院於民國97年1 月15日言
詞辯論終結，判決如下：
    主  文
被告應將門牌號碼苗栗縣竹南鎮崎頂里二鄰二十六號房屋騰空遷
讓返還原告，並自民國九十四年六月一日起，至遷讓返還上開房
屋之日止，按月給付原告新臺幣壹萬伍仟元。
被告應給付原告新臺幣捌萬伍仟元，及自民國九十七年一月五日
起至清償日止，按年息百分之五計算之利息。
原告其餘之訴駁回。
訴訟費用由被告負擔。
本判決原告勝訴部分得為假執行。
    事實及理由
一、被告經合法通知，未於言詞辯論期日到場，查無民事訴訟法
    第386 條各款所列情形，爰依原告之聲請，由其一造辯論而
    為判決。
二、按訴狀送達後，原告不得將原訴變更或追加他訴，但請求之
    基礎事實同一者、不甚礙被告之防禦及訴訟之終結者，不在
    此限，民事訴訟法第255 條第1 項第2 款、第7 款分別定有
    明文。本件原告起訴時，起訴狀內所載訴之聲明第1 項前段
    為：被告應將坐落苗栗縣竹南鎮崎頂里2 鄰26號房屋（下稱
    系爭房屋）內及屋旁土地上堆置之垃圾及廢棄物全部清理乾
    淨（應移置於合法之場所）後將房屋騰空交還與原告；嗣於
    本院言詞辯論期日將前揭訴之聲明部分變更為如主文第1 項
    前段所示，核其變更前後所請求之基本原因事實，均係基於
    同一定期租賃契約為之，請求權基礎相同，原訴訟資料及證
    據方法均有繼續援用之價值，且於被告防禦權之行使及訴訟
    之終結均無妨礙，核與前揭法條規定相符，是原告上開訴之
    聲明變更部分，應予准許，合先敘明。
三、原告主張：被告於民國93年4 月2 日與原告簽訂房屋租賃契
    約書，向原告承租系爭房屋，約定每月租金為新臺幣（下同
    ）15,000元，租賃期間自93年4 月1 日起至94年5 月31日止
    ，該租賃契約第6 條並約定被告於租期屆滿時，除經原告同
    意繼續出租外，應即日將租賃房屋誠心按照原狀遷空交還原
    告，不得藉詞推諉或主張任何權利，如不即時遷讓交還房屋
    時，原告每月得向被告請求按照租金5 倍計算之違約金至遷
    讓完了之日；又兩造於前開租約附註(一)另約定「租期到期即
    終止租約，並承租人付清全部租金，不得再續約。承租人即
    應無條件搬遷所有地上物恢復原狀，親自點交原物還出租人
    使用，承租人不得異議。若承租人未依約定履行時，出租人
    即可自行將承租人所遺留任何地上物當作廢棄物全部處理，
    承租人不得異議及請求任何費用」。而系爭租賃契約已於94
    年5 月31日屆期終止，被告尚積欠租金共85,000元並未付清
    ，且未依約將系爭房屋騰空返還原告，原告業於94年6 月1
    日以郵局存證信函催告被告繳付租金，並將系爭房屋內廢棄
    物清理完畢後騰空返還，被告雖曾於同年6 月9 日以郵局存
    證信函答覆表示其將分別於同年8 月20日前付清欠租、並於
    同年9 月30日前將系爭房屋內之廢棄物清理完畢後將房屋返
    還原告云云，惟被告於上開期日屆至後迄今仍未履行；為此
    提起本件訴訟，依前開租賃契約之約定，請求被告繳清積欠
    之租金，並將系爭房屋騰空返還原告，及自94年6 月1 日起
    至遷讓返還系爭房屋之日止，按月給付被告75,000元之違約
    金等語。並聲明：(一)被告應將系爭房屋騰空遷讓返還原告，
    並自94年6 月1 日起至遷讓返還房屋之日止，按月給付原告
    75,000元。(二)被告應給付原告85,000元，及自起訴狀繕本送
    達被告之翌日起至清償日止，按年息5 ％計算之利息。被告
    則未於言詞辯論期日到場，亦未提出書狀作何聲明或陳述。
四、按稱租賃者，謂當事人約定，一方以物租與他方使用收益，
    他方支付租金之契約；租賃定有期限者，其租賃關係，於期
    限屆滿時消滅；承租人於租賃關係終止後，應返還租賃物，
    民法第421 條第1 項、第450 條第1 項、第455 條前段分別
    定有明文。次按當事人對於他造主張之事實，已於相當時期
    受合法之通知，而於言詞辯論期日不到場，亦未提出準備書
    狀爭執者，依民事訴訟法第280 條第3 項準用同條第1 項之
    規定，視同自認。經查，本件原告主張兩造間就系爭房屋訂
    有上開定期租賃契約，該租賃關係已因租期屆滿而消滅，被
    告尚積欠租金85,000元，屢經催告仍不繳付欠租並將系爭房
    屋騰空遷讓返還予原告等事實，業據其提出與所述相符之房
    屋租賃契約書影本、竹南郵局第217 號、第225 號存證信函
    影本各1 份為證，而被告已於相當時期經合法通知，未於言
    詞辯論期日到場，亦未提出書狀作何聲明或陳述加以爭執，
    本院審酌前揭書證，認原告上開主張均為真實，是原告依前
    開法條規定及租賃契約之約定，請求被告將系爭房屋騰空遷
    讓返還原告，並給付欠繳租金85,000元，及自起訴狀繕本送
    達被告之翌日即97年1 月5 日起至清償日止，按年息5 ％計
    算之法定遲延利息，為有理由，應予准許。
五、另按民法第252 條規定：約定之違約金額過高者，法院得減
    至相當之數額，故約定之違約金苟有過高情事，法院即得依
    此規定核減至相當之數額，並無應待至債權人請求給付後始
    得核減之限制，此項核減，法院得以職權為之，亦得由債務
    人訴請法院核減；又「當事人約定契約不履行之違約金過高
    者，法院固得依民法第252 條以職權減至相當之數額，惟是
    否相當仍須依一般客觀事實、社會經濟狀況及當事人所受損
    害情形，以為酌定標準」；「約定之違約金是否過高，應就
    債務人若能如期履行債務時，債權人可得享受之一切利益為
    衡量之標準」，最高法院79年台上字第1612號、49年台上字
    第807 號、51年台上字第19號判例意旨分別可資參照。經查
    ：兩造上開租約所定租金僅為每月15,000元，另依原告所提
    房屋稅籍證明書所載，系爭房屋之現值僅有293,900 元，前
    開租賃契約第6 條卻約定被告如未按期遷讓返還房屋時，每
    月須給付按租金之5 倍即75,000元計算之違約金至返還房屋
    之日止，其所約定原告每月得向被告收取之違約金數額已近
    系爭房屋現值4 分之1 之價額，揆諸前開法條規定及最高法
    院判例意旨，顯已逾越違約金約定之規範目的，誠屬過高，
    應予適當酌減。本院審酌被告倘能於租賃契約屆期終止後，
    依約將系爭房屋遷讓返還原告，原告即可另行將系爭房屋再
    行租予他人使用收益，是原告於系爭租賃關係消滅後，未能
    及時收回房屋所受之損害，應係其得以將系爭房屋另行租予
    他人所可獲得之租金利益，該項所失利益應以兩造所定之租
    金數額即每月15,000元為適當，爰依職權將原告所請求之違
    約金數額，酌減為自租期屆滿之次日起，至被告遷讓返還房
    屋之日止，按月依15,000元計算，以符公平。
六、綜上所述，原告本於前開租賃契約之約定，訴請被告騰空遷
    讓返還系爭房屋，及自租期屆滿之次日即94年6 月1 日起，
    至被告遷讓返還房屋之日止，按月依15,000元計算之違約金
    ，另給付積欠租金85,000元，及自起訴狀繕本送達翌日即97
    年1 月5 日起至清償日止，按年息5 ％計算之法定遲延利息
    部分，為有理由，應予准許；至其所請求之違約金逾越上開
    數額部分，則無理由，應予駁回。
七、本件係依民事訴訟法第427 條第2 項第1 款規定適用簡易程
    序所為之判決，依同法第389 條第1 項第3 款規定，就原告
    勝訴部分，本院應依職權宣告假執行。
八、本件事證已臻明確，原告所提其餘攻擊方法及舉證，經核與
    判決結果均不生影響，爰不一一論述，併此敘明。
九、訴訟費用負擔之依據：依民事訴訟法第79條規定，本院酌量
    本件原告請求之勝敗訴情形，認應由被告一造單獨負擔訴訟
    費用，較符公平。
中    華    民    國    97    年    1     月    29    日
                          簡易庭法  官  邱光吾
以上正本係照原本作成
如對本判決上訴，須於判決送達後20日內向本院提出上訴狀
中    華    民    國    97    年    1     月    29    日
                                書記官  葉燕蓉


司法院資訊處製作；財團法人民間司法改革基金會備份。
